最高法院刑事判決　　　　　　　　　　　　　　　八十六年度台上字第五○九六號
　　上　 訴　 人　台灣高等法院台南分院檢察署檢察官
　　上訴人即被告　丙○○
　　　　　　　　　丁○○
　　　　　　　　　甲○○
　　　　　　　　　乙○○
右上訴人等因被告等重利案件，不服台灣高等法院台南分院中華民國八十五年九月三
十日第二審更審判決（八十五年度上更(二)字第一號，起訴案號：台灣台南地方法院檢
察署八十二年度偵字第九二八、一五七五號），提起上訴，本院判決如左：
    主  文
原判決關於乙○○部分撤銷，發回台灣高等法院台南分院。
其他上訴駁回。
    理  由
一關於發回部分（乙○○部分）：
本件原判決認定上訴人即被告乙○○意圖不法利益，在台南市○○區○○路五十七號
二樓，以三益代書名義，對外暗中經營地下錢莊業務，自民國八十一年十月十三日起
，連續乘他人急迫用錢之際，每貸出新台幣（下同）一萬元，每十天收取利息一千四
百七十七元至三千元不等（年利率百分之五百三十一至一千零八十不等），且第一次
十天利息預先扣除，而取得與原本顯不相當之重利，並以之為常業，其詳如原判決附
表(三)所載。嗣至八十二年一月十五日十四時三十分許，為警查獲，並扣得乙○○所有
並供犯罪所用之帳冊二本、本票二十六張、借據十八張，切結書三張、買賣合約書八
張，及借款人所提出借款證明用之身分證、戶口名簿、土地登記謄本、印章、汽車來
源證件等物一批等情。因將第一審關於乙○○部分之判決撤銷，改判仍論處乙○○以
乘他人急迫貸以金錢，而取得與原本顯不相當之重利為常業罪刑。固非無見。
惟查：(一)科刑判決所認定之事實，須與所採之證據相適合，否則，即屬證據上理由矛
盾，依刑事訴訟法第三百七十九條第十四款規定，其判決當然為違背法令。本件原判
決事實欄認定乙○○自八十一年十月十三日起，連續乘他人急迫用錢之際，貸以金錢
，收取與原本顯不相當之重利云云。然依卷存訴訟資料，乙○○在檢察官偵查中及原
審訊問時供稱：「我自八十一年六、七、八月間起，在台南市○○區○○路五十七號
經營地下錢莊」，以及杜昌達（同案被告，已判刑確定）亦在警訊時供稱：「我於八
十一年六月間，與乙○○合夥經營地下錢莊」各等語（偵字第九二八號卷第七頁、偵
字第一五七五號卷第十七頁背面，原審上更(二)卷第九十四頁）以觀，其犯罪時間原判
決所認定之事實與所憑之證據，不盡相符，難謂無證據上理由矛盾之違法。又杜昌達
謂自八十一年六月間起與乙○○合夥經營地下錢莊一節，究竟實情如何，對認定乙○
○與杜昌達有無共犯關係，至有關係，原審就此未進一步詳查審究，亦未在理由內說
明乙○○與杜昌達間不成立共犯關係之理由，自有調查未盡及判決理由不備之違法。
(二)有罪之判決書，應記載犯罪之事實，諸凡有關犯罪之時間、地點、方法、態樣，以
及其他與適用法律有關之事項，均應為詳實之記載，始足為適用法律之依據。其以附
表述者，既為事實之一部，自應前後相連貫，始稱適法。而乙○○自八十一年十月
十三日起經營地下錢莊，以收取重利為常業，其詳如原判決附表(三)所載。嗣至八十二
年一月十五日十四時三十分許為警查獲，為原判決所認定之事實。然查原判決附表(三)
編號４借款人許忠水之借款日期為八十一年一月五日，編號借款人童義全之借款日
期為八十二年十二月二十六日，其借款日期，或在乙○○經營地下錢莊之前，或在被
警查獲之後。則原判決事實欄，關於乙○○部分犯罪時間之記載亦不盡相符。實情如
何，原審未調查清楚，逕行判決，非但判決理由矛盾抑且速斷。又乙○○在原審復陳
稱原判決附表(三)所載借款人，有部分係乙○○貸放出去，有部分非乙○○所為等語（
原審上更(二)卷第九十三、一○一頁）。則原判決附表(三)所列貸款是否均由乙○○貸與
金錢給各該借款人，原審均未傳訊各該借款人（雖有傳訊部分借款人，但並未到庭）
到庭深入調查，逕認原判決附表(三)所載之借款人，均係乙○○所貸，而為乙○○不利
之認定，亦屬欠洽。檢察官及被告乙○○上訴意旨，執以指摘該部分之原判決不當，
尚非全無理由，應認乙○○部分仍有撤銷發回更審之原因。
二關於駁回部分（丙○○、丁○○、甲○○部分）：
按刑事訴訟法第三百七十七條規定，上訴於第三審法院，非以判決違背法令為理由，
不得為之。是提起第三審上訴，應以原判決違背法令為理由，係屬法定要件。如果上
訴理由狀並未依據卷內訴訟資料，具體指摘原判決不適用何種法則或如何適用不當，
或所指摘原判決違法情事，顯與法律規定得為第三審上訴理由之違法情形，不相適合
時，均應認其上訴為違背法律上之程式，予以駁回。又證據之取捨及其證明力之判斷
，屬於事實審法院自由裁量之職權。苟其所為之判斷，並不違背經驗法則或論理法則
，即不得任意指為違法。再犯罪事實所憑之證據，並不以直接證據為限，間接證據亦
包括在內。審理事實之法院，綜合卷內直接、間接證據，本於推理作用，於通常一般
之人均不致有所懷疑，得確信其為真實之程度者，即非不得據為被告有罪之認定。本
件原判決綜核上訴人即被告丙○○、甲○○於警訊時及檢察官偵查中之自白，證人即
向丙○○、丁○○借款之陳梅桂、雷台澎、王文雄，向甲○○、戴炎山（已判刑確定
）借款之黃麗惠、邱信正之證述，以及扣案丙○○、丁○○、甲○○、戴炎山所有且
供犯罪所用之帳冊、客戶資料卡、本票、借據、切結書、買賣契約書，甲○○犯罪所
用之支票、借據、切結書，與夫借款人所提出之借款證明用之身分證、戶口名簿、土
地登記簿謄本、印章、汽車來源證件等證據，認定丙○○、丁○○、甲○○成立刑法
第三百四十五條之罪，而論處丙○○、丁○○、甲○○共同以乘他人急迫貸以金錢，
而取得與原本顯不相當之重利為常業罪刑（甲○○累犯），已詳其所憑之證據及認
定之理由。並指駁、說明證人曹梅鈴、陳梅桂、雷台澎雖未證述向丙○○借款云云，
但各該證人之借款資料，均在丙○○營業處所扣得，並分別裝袋。至證人黃麗惠證稱
不認識甲○○、戴炎山；邱信正於原審證稱不是向甲○○借款之語。然彼等借款資料
均在甲○○、戴炎山營業處所扣得，並分別裝袋或列記帳冊上，顯見該二證人因時隔
甚久，印象已模糊，致不認得甲○○、戴炎山二人，顧此證言仍不得作為甲○○有利
之證明。又其他借款人多不願到庭作證，以免被追討借款，或怕得罪人，而本件據現
有之帳冊等資料，已足資印證丙○○、丁○○、甲○○之犯行，無再予傳訊之必要。
衡諸常情丙○○、丁○○、甲○○所貸放款項所收取之利息，年利息高達百分之一百
八十至一千八百不等之巨，借款人若非遇有急迫情況，當不會重利亦願予告貸。佐之
借款人邱信正於原審供明伊借款當時是急迫於存入銀行戶頭以兌現支票之語，益見本
案之借款人均因遇迫切要用錢，始高利向丙○○、甲○○、丁○○告貸現款無訛。按
所謂常業，並非必謂以重利為唯一之生活事業，其縱有其他職業，而仍恃重利為生者
，仍成立本罪。丙○○、丁○○、甲○○明知社會上有因急迫而舉債濟急，預定苛刻
條件，一俟他人告貸，藉以博取重利，且又長時間經營重利借貸業務達數月之久，借
款人又眾多，顯然彼等均以重利為其生活之資，縱有其他職業，依上開說明，仍應論
以常業犯。是丙○○、丁○○、甲○○分別辯稱：經營漢堡店、電子公司業務員、從
事金銀飾品加工、修車為業，不構成重利常業犯；另丁○○又辯稱未受丙○○僱用辦
理貸款業務等各節，均係卸責之詞，不足採信綦詳。所為論斷，均有卷存訴訟資料可
資覆按。從形式上觀察，並無違背法令之情形存在。丙○○、丁○○、甲○○上訴意
旨，對原判決本乎事實審適法取捨證據，所為事實認定，究竟違背如何之經驗法則或
論理法則，並未依據卷存訴訟資料具體予以指明，徒以自己之說詞，主張有應於審判
期日調查之證據未予調查，原判決理由矛盾，認定犯罪事實不憑證據，判決理由不備
，不適用法則之違法云云。對原審取捨證據與自由判斷證據證明力之職權合法行使，
以及原判決已有說明與夫其他與判決主旨無生影響之枝節事項，漫加爭辯，泛指其為
違法，再為單純事實上之爭執，要非適法之第三審上訴理由。是丙○○、丁○○、甲
○○上訴意旨所指摘該部分之原判決違法情事，殊與法律規定得為第三審上訴理由之
違法情形，不相適合。衡以前開說明，該部分之上訴為違背法律上之程式，應予駁回
。
據上論結，應依刑事訴訟法第第三百九十七條、第四百零一條、第三百九十五條前段
，判決如主文。
中      華      民      國    八十六    年      八      月    二十八    日
                              最高法院刑事第八庭
                                  審判長法官  紀  俊  乾
                                        法官  楊  商  江
                                        法官  黃  正  興
                                        法官  楊  文  翰
                                        法官  陳  正  庸
      右正本證明與原本無異
                                              書  記  官
中      華      民      國    八十六    年      九      月      三      日
